【裁判字號】    93,訴,118
【裁判日期】    950331
【裁判案由】    回復原狀等
【裁判全文】
臺灣臺北地方法院民事判決               93年度訴字第118號
原      告  源和建設股份有限公司
法定代理人  乙○○
訴訟代理人  李復甸律師
複  代理人  吳榮達律師
            林上鈞律師
被      告  順發電腦股份有限公司
法定代理人  甲○○
訴訟代理人  蔡東賢律師
複  代理人  莊郁沁律師
            劉定基律師
            賴彥魁律師
上列當事人間回復原狀等事件，本院於民國95年3月8日言詞辯論
終結，判決如下：
    主  文
原告之訴及假執行之聲請均駁回。
訴訟費用由原告負擔。
    事實及理由
甲、程序方面：
    本件原告原起訴：（一）依民法第184條第1項前段請求被告
    應將台北市○○○路○段78號、80號相鄰前遭打除之承重牆
    回復為原加強磚造結構物36公分厚之承重牆或以他法回復上
    開承重牆之承重力；（二）依民法第767條前段及中段請求
    被告應將如卷附起訴狀附圖一橘色螢光筆部分所示之地上物
    拆除；（三）依租賃合約第5條後段、第14條後段請求被告
    應給付19萬2,400元，及自起訴狀繕本送達之翌日起至清償
    日止，按年息5％計算之利息。嗣就上開（一）部分追加依
    租賃合約第5條請求，並將聲明變更為被告應將台北市○○
    ○路○段78號、80號共壁之前遭打除之1樓開口寬270公分、
    高242公分、厚36公分及寬100公分、高210公分、厚36公分
    ；2樓開口寬260公分、高253公分、厚36公分及寬100公分、
    高208公分、厚36公分；3樓開口寬273公分、高280公分、厚
    36公分及寬101公分、高203公分、厚36公分【如卷附民事準
    備（一）狀附件所示】之部分之承重牆之裝潢及磚塊拆除，
    回復為原加強磚造結構物36公分厚之承重牆或以他法回復上
    開承重牆之承重力。之後又就上開（二）部分減縮不再請求
    。被告雖不同意原告訴之追加或變更部分，惟原告請求之基
    礎事實同一，且不甚礙被告之防禦及訴訟之終結，依民事訴
    訟法第255條第1項第2款、第7款規定，應予准許，合先敘明
    。
乙、實體方面：
一、原告主張：被告承租原告所有之位於台北市○○○路○段78
    號1樓之一部、74號、76號及78號之2、3樓之3層樓加強磚造
    房屋乙棟（下稱系爭建物）。被告為加大營業場所，再向訴
    外人劉東宏、劉國宏、劉建宏等人承租隔鄰之台北市○○○
    路○段80號房屋1至3樓，並自80號1至3樓均打除與原告相鄰
    之36公分之加強磚造結構之部分承重牆，經原告委由台灣省
    土木技師公會（下稱土木技師公會）鑑定結果遭打除之加強
    磚造結構之部分承重牆之分別為1樓開口寬270公分、高242
    公分、厚36公分及寬100公分、高210公分、厚36公分；2樓
    開口寬260公分、高253公分、厚36公分及寬100公分、高208
    公分、厚36公分；3樓開口寬273公分、高280公分、厚36公
    分及寬101公分、高203公分、厚36公分，又土木技師公會會
    勘時各層樓之較大開口雖已用門型鋼植架支撐，同時屋頂有
    一梁因原支撐點之承重牆被打除而以一斜的型鋼支撐，然遭
    被告打除部分經土木技師公會作成鑑定報告：「本案鑑定標
    的物（即系爭建物）之結構承重牆被打除之部分，將影響原
    結構物之安全，建議前述被打除部分開口以原厚度之磚恢復
    原狀」。按因故意或過失，不法侵害他人之權利者，負損害
    賠償責任。負損害賠償責任者，除法律另有規定或契約另有
    訂定外，應回復他方損害發生前之原狀，民法第184條第1項
    前段、第213條第1項分別定有明文。又雙方簽定之房屋租賃
    合約書第5條後段亦約定：「乙方（即被告）於租賃期間應
    以善良管理人注意使用房屋，除因天災地變等不可抗拒之情
    形外，如因乙方之故意、過失或可歸則乙方之事由致損害租
    賃場所時，乙方應負損害賠償之責。」。本件被告損害原告
    之系爭建物，致影響系爭建物之安全，其負有應將打除部分
    回復為原加強磚造結構物36公分厚之承撞牆或以他法回復上
    開承重牆之承重力之義務。又租賃合約第14條後段約定：「
    如因乙方違約而致訴訟時，甲方所發生之律師費、裁判費等
    一切費用應由乙方負責。」，本件因被告違約損害原告系爭
    建物導致原告需委請土木技師公會鑑定支出鑑定費新台幣（
    下同）6萬元及委請律師處理爭訟事宜支出律師費13萬2,400
    元，依約該等費用共19萬2,400元應由被告負擔等語。爰依
    民法第184條第1項前段規定及租賃合約第5條、第14條之約
    定請求被告為上開回復原狀及負擔相關費用等語。並聲明：
    （一）被告應將台北市○○○路○段78號、80號共壁之前遭
    打除之1樓開口寬270公分、高242公分、厚36公分及寬100公
    分、高210公分、厚36公分；2樓開口寬260公分、高253公分
    、厚36公分及寬100公分、高208公分、厚36公分；3樓開口
    寬273公分、高280公分、厚36公分及寬101公分、高203公分
    、厚36公分【如卷附民事準備（一）狀附件所示】之部分之
    承重牆之裝潢及磚塊拆除，回復為原加強磚造結構物36公分
    厚之承重牆或以他法回復上開承重牆之承重力；（二）被告
    應給付原告19萬2,400元，及自起訴狀繕本送達之翌日起至
    清償日止，按年息5％計算之利息；（三）願供擔保，請准
    宣告假執行。
二、被告則以：原告主張系爭牆壁開口導致房屋結構比原先差而
    有危險云云，惟原告所稱打除牆壁部分，伊已依原告之指示
    方式修復，按原告在91年伊為使用承租物而有部分牆壁打除
    後，即指示其使用之昀典室內設計股份有限公司（黃白設計
    股份有限公司）帶技師到系爭建物，指示伊如何修復，伊已
    依其等指示，加用H型鋼並填入磚塊等予以回復至與一般牆
    面相同厚度。且經兩造同意由本院囑託台灣省結構工程技師
    公會（下稱結構工程技師公會）鑑定結果亦認「鑑定標的物
    1、2、3樓隔戶牆開口之現有填補狀況不會比未開口前隔戶
    牆原有之結構安全性差」、「依現況勘查結果3樓承重牆（
    即隔戶牆）上方屋頂樑並非支承於隔戶牆上之情形，研判隔
    戶牆之開口與否不會對屋頂樑之安全性造成影響。」，顯見
    並無原告所稱情形，是原告要求伊回復36公分厚承重牆或以
    他法回復承重力，即屬無據。又伊承租系爭建物，本即有權
    使用，至多僅是在租約終止時回復原狀即可，然系爭租約尚
    未終止，原告根本無權干擾伊使用承租物，但在原告表明不
    同意打除牆壁使用時，伊為表示善意，即停止施工，並依原
    告指示方式修復，原告起訴請求回復實無必要。再原告雖舉
    土木技師公會鑑定報告為其論據，然該報告只要求將磚牆回
    復而已，而眾所周知，以H型鋼支撐再填入磚塊，相對於單
    純磚牆，絕對是更加安全，是原告提起本訴要求拆除H型鋼
    改為磚造，實有權利濫用之嫌。至原告辯稱結構工程技師公
    會鑑定報告不可採云云，查當初是經雙方同意由該會鑑定，
    且該會不只一次到現場查看，原告亦提出諸多資料予其參考
    ，豈能以鑑定結果對原告不利，即加以反對？另原告所稱廣
    告牌部分，與伊無關，係由原告自行處理，原告以廣告牌為
    由而指責伊，亦屬無據。末查原告請求土木技師公會鑑定費
    及律師費部分，與系爭租約約定不符，蓋租約係約定「因乙
    方（即被告）違約而致訴訟」，但原告所主張之該等費用並
    非發生訴訟後所生，自不在該合約條款範圍內。況系爭租約
    為定型化契約，該條款係加重伊之責任，顯失公平，依民法
    第247條之1規定，應屬無效。按伊已依原告指示方式修復牆
    壁，且頂樓用於消防、冷氣之用亦一般承租物之使用方式（
    原告也在頂樓設置冷氣等物品），更為伊使用承租物為商場
    所必需，原告並無興訟之必要，其竟無端生訟且要求被告負
    擔費用，顯失公平，實屬無理等語資為抗辯。並聲明：（一
    ）原告之訴及假執行之聲請均駁回；（二）如受不利之判決
    ，願供現金或等額之台北富邦銀行敦化分行可轉讓定期存單
    為擔保請准免為假執行之宣告。
三、兩造不爭執之事實：
    查被告承租原告所有系爭建物，雙方簽訂房屋租賃合約書，
    租期自91年4月1日起至99年3月31日止。被告為加大營業場
    所，另向劉東宏、劉國宏、劉建宏等人承租隔鄰之台北市
    ○○○路1段80號房屋1至3樓，並自80號1至3樓打除與原告
    相鄰之36公分之加強磚造結構之部分承重牆，打除開口大小
    分別為1樓開口寬270公分、高242公分、厚36公分及寬100公
    分、高210公分、厚36公分；2樓開口寬260公分、高253公分
    、厚36公分及寬100公分、高208公分、厚36公分；3樓開口
    寬273公分、高280公分、厚36公分及寬101公分、高203公分
    、厚36公分。嗣因原告表明不同意被告打除牆壁使用，被告
    乃以H型鋼並填入磚塊為支撐修復等事實，為兩造所不爭執
    ，並有公證書、房屋租賃合約書、現場照片、本院履勘現場
    所製勘驗筆錄、土木技師公會鑑定報告書、結構工程技師公
    會鑑定報告書在卷可稽，堪信為真實。
四、兩造之爭點及論述：
    本件兩造所爭執之處，應在於被告就打除牆壁部分之現有填
    補修復狀況是否比未打除前隔戶牆原有之結構安全性差？原
    告請求被告回復為36公分厚承重牆是否有理？原告得否請求
    被告賠償原告支出之律師費13萬2400元及土木技師公會鑑定
    費用6萬元？茲分述如下：
（一）被告就打除牆壁部分之現有填補修復狀況是否比未打除前
      隔戶牆原有之結構安全性差? 原告請求被告回復為36公分
      厚承重牆是否有理？
      查本院經兩造同意囑託結構工程技師公會鑑定被告就打除
      牆壁部分之現有填補狀況是否比建物原結構在結構安全性
      為差。該公會鑑定結果：「1、鑑定標的物（1～3曾樓隔
      戶牆現況查勘結果，研判該隔戶牆為承重牆。2、依據鑑
      定標的物現況查勘結果及順發電腦股份有限公司訴訟代理
      人理律法律事務所提供鑑定標的物1至3層隔戶牆修復期
      間之施工照片顯示，94年9月29日第1次會勘時隔戶牆開口
      填補之施工瑕疵已有改善，且1、2、3樓隔戶牆開口有鋼
      骨粱柱框架補強。綜上所述研判，鑑定標的物1、2、3樓
      隔戶牆開口之現有填補狀況不會比未開口前隔戶牆原有之
      結構安全性差。3、依現況勘查結果3樓承重牆（即隔戶牆
      ）上方屋頂梁並非支承於隔戶牆上之情形，研判隔戶牆之
      開口與否不會對屋頂梁之安全性造成影響。」，有該鑑定
      報告書可按。原告雖辯稱該公會鑑定報告未提出工程計算
      式說明何以推得鑑定結果，似嫌粗率云云。惟參以該鑑定
      報告書第2頁所載「鑑定經過」，該公會於94年6月29日收
      到本院囑託鑑定函後，即指派鑑定技師至標的物現場初勘
      ，同年9月29日鑑定技師第1次會同兩造及相關單位人員至
      現場共同查勘，並對原告訴訟代理人同年10月4日向該公
      會提出「支撐3樓屋頂梁柱之承重牆拆除後，被告以鋼梁
      斜撐作為支承」乙事，發函請被告提供該處據以施工之設
      計圖說、結構計算書及施工等相關資料，復於同年11月25
      日再會同兩造進行第2次會勘。可見該公會不但3次至現場
      勘查，亦對原告提出之疑問，請求被告提出相關資料加以
      鑑識釐清。又鑑定報告書第3頁所載「鑑定標的物現況勘
      查結果」，同年9月29日兩造會同鑑定技師第1次至現場勘
      查而發現之施工品質瑕疵部分，被告亦已為修復，將鑑定
      標的物1至3樓隔戶牆開口部分以砌磚填充修復及牆面完成
      水泥砂漿粉刷，有該鑑定報告附件五被告修復鑑定標的物
      期間施工照片及附件六2次會勘紀錄及照片在卷可稽。綜
      上諸情，該公會多次現場進行履勘及依兩造提供相關資料
      進行鑑定，且採用之鑑定方式及鑑定過程不背離專業，鑑
      定結果亦不違背一般經驗法則，尚稱客觀公允，應屬可採
      。堪認被告辯稱就系爭打除承重牆之現有填補修復狀況未
      較未打除前隔戶牆原有之結構安全性差乙節為實。準此，
      被告既已將系爭承重牆修復為應有之狀態，則原告再請求
      被告將其修復之裝潢及磚塊拆除，回復為原加強磚造結構
      物36公分厚之承重牆或以他法回復上開承重牆之承重力，
      實無必要，不應准許。
（二）原告得否請求被告賠償原告支出之律師費13萬2400元及土
      木技師公會鑑定費用6萬元？
      依兩造簽定租約第5條約定：「乙方營業所需之裝潢均由
      其自理。乙方（即被告）因營業所需之裝潢或其他固定設
      施，應先徵得甲方（即原告）之同意，並於租賃期滿遷出
      時，除甲方要求保留之部分及乙方裝設之貨梯及地板外，
      乙方應負恢復原狀之義務。如因裝潢危害到租賃場所或第
      三者之安全時，乙方同意負完全責任。乙方於租賃期間應
      以善良管理人注意使用房屋，除因天災地變等不可抗拒之
      情形外，如因乙方之故意、過失或可歸責乙方之事由致損
      害租賃場所時，乙方應負損害賠償之責。」，本件被告為
      加大自己之營業場所，在未經原告同意前，自行打除系爭
      承重牆，固違反上開約定「應先徵得原告之同意」，惟被
      告在原告表明不同意打除牆壁使用時，即停止施工並進行
      修復，且如前所述，其已修復至應有狀態，此外原告復未
      舉證被告自打除承重牆迄至修復前，其受有何種損害及兩
      者間有相當因果關係之事實。其次，租約第14條後段所約
      定「另如因乙方（即被告）違約而致訴訟時，甲方所發生
      之律師費、裁判費等一切費用應由乙方負責。」，係指系
      爭租賃因被告之違約行為而涉訟時，原告因訴訟而所支出
      之律師費、裁判費應由被告負責而言。本件姑不論被告在
      原告表明不同意打除牆壁使用時，即停止施工並進行修復
      ，兩造間是否無法透過和解方式解決，原告是否有提起本
      件訴訟之必要，不無疑問。且原告所請求之土木技師公會
      鑑定費用6萬元及律師費13萬2,400元，均發生於本件訴訟
      前，原告私下自行進行之情事，有原告提出之鑑定報告及
      鑑定費用收據、法律服務明細表可稽，難謂因本件訴訟所
      支出之律師費、裁判費，與上開約定不合。況原告委請土
      木技師公會鑑定是有必要，鑑定費是否包含在上開約定之
      內？又所提法律服務明細表，不僅未經律師簽章，亦無收
      據，所列諮詢內容是否均與本件訴訟有關且屬必要？原告
      亦未舉證證明之。綜上，原告請求被告賠償其支出之系爭
      土木技師公會鑑定費及律師費，尚非可採。
五、綜上所述，原告本於民法第184條第1項前段規定及租約第5
    條、第14條之約定，請求被告應將系爭承重牆之裝潢及磚塊
    拆除，回復為原加強磚造結構物36公分厚之承重牆或以他法
    回復上開承重牆之承重力；及請求被告應給付原告19萬2,40
    0元，及自起訴狀繕本送達之翌日起至清償日止，按年息5％
    計算之利息。均無理由，應予駁回。原告之訴既經駁回，其
    假執行之聲請已失所依附，應併予駁回。
六、本件為判決基礎之事證已臻明確，兩造其餘攻擊或防禦之方
    法，經本院斟酌後，認均不足以影響本判決之結果，自無逐
    一詳予論駁之必要，併此敘明。
七、訴訟費用負擔之依據：民事訴訟法第78條。
中    華    民    國    95    年    3     月    31    日
                      民事第六庭    法  官  曾部倫
以上正本係照原本作成
如對本判決上訴，須於判決送達後20日內向本院提出上訴狀
中    華    民    國    95    年    4     月    3     日
                                    書記官  謝梅琴


司法院資訊處製作；財團法人民間司法改革基金會備份。
